【裁判字號】    97,上訴,172
【裁判日期】    971217
【裁判案由】    偽造有價證券等
【裁判全文】
臺灣高等法院花蓮分院刑事判決         97年度上訴字第172號
上  訴  人
即  被  告  己○○
選任辯護人  曾泰源律師
上列上訴人即被告因偽造有價證券等案件，不服臺灣花蓮地方法
院97年度訴字第140號中華民國97年6月30日第一審判決（起訴案
號：臺灣花蓮地方法院檢察署96年度偵緝字第272號），提起上
訴，本院判決如下：
    主  文
原判決撤銷。
己○○意圖供行使之用，而偽造有價證券，處有期徒刑參年貳月
。偽造之共同發票人花港企業開發有限公司、李春蘭、盧瑞珍，
發票日84年11月15日，票面金額新臺幣參佰萬元本票上之「丁○○」署押壹枚及印文貳枚均沒收。
    事  實
一、己○○利用其介紹不知情之友人林春蘭（原名李春蘭，另由
    檢察官為不起訴處分）所經營花港企業開發有限公司（以下
    簡稱花港公司）與財將企業股份有限公司（以下簡稱財將公
    司）簽訂附條件買賣契約購買挖土機以辦理貸款之機會，為
    求花港公司得以順利貸款，竟意圖供行使之用，於民國84年
    11月15日，於花蓮縣境內某處，未經其友人丁○○之同意或
    授權，於花港公司所簽發用以擔保上開附條件買賣契約債權
    之本票發票人欄上（共同發票人尚有李春蘭、盧瑞珍，發票
    日84年11月15日，票面金額新臺幣《下同》300萬元，以下
    簡稱系爭本票），偽造丁○○之署押1枚，並盜用丁○○先
    前因與己○○合夥事業而交付己○○之丁○○印章1枚，接
    續蓋用印文2枚於其上，完成偽造丁○○共同發票之偽造有
    價證券行為後，持以行使交付予財將公司，用以向財將公司
    辦理上開附條件買賣契約及貸款事宜；其後復基於行使偽造
    私文書犯意，亦未經丁○○之同意或授權，擅自於同年11月
    18日，於花蓮縣境內某處，在上開附條件買賣契約書之連帶
    保證人欄位內，接續偽造「丁○○」之署押1枚並盜用上開
    丁○○之印章蓋用印文2枚於其上（以下簡稱系爭買賣契約
    書），並持以行使交付予財將公司之承辦人員，佯以丁○○
    亦為系爭買賣契約之連帶保證人，足生損害於丁○○及財將
    公司審核契約擔保之正確性（行使偽造私文書罪部分，其追
    訴權因時效完成而消滅，不另為免訴之諭知，詳如後述理由
    參、部分）。嗣因財將公司持系爭本票向法院聲請對丁○○
    強制執行，自此丁○○查覺有異，始知悉上情。
二、案經丁○○告訴臺灣花蓮地方法院檢察署檢察官偵查起訴。
    理  由
壹、證據能力部分：
一、按被告以外之人於審判外之言詞或書面陳述，除法律有規定
    者外，不得作為證據。又被告以外之人於審判外之陳述，經
    當事人於審判程序同意作為證據，法院審酌該言詞陳述或書
    面陳述作成時之情況，認為適當者，亦得為證據。當事人、
    代理人或辯護人於法院調查證據時，知有第159 條第1 項不
    得為證據之情形，而未於言詞辯論終結前聲明異議者，視為
    有前項之同意，刑事訴訟法第159 條第1 項及第159 條之5
    分別定有明文。
二、被告及辯護人對於卷內供述及非供述證據，於本院準備程序
    中均同意作為證據，迄於本案言詞辯論終結前亦未再聲明異
    議或撤銷同意，本院審酌該等言詞或書面陳述作成之情況，
    核無違法取證及證明力明顯過低之瑕疵，亦認為以之作為證
    據為適當，故認為卷內告訴人丁○○、證人林春蘭、盧瑞珍
    、乙○○等人於警詢時及偵查中之供述均有證據能力。
貳、實體部分：
一、認定被告犯罪事實之證據及理由：
  (一)系爭本票發票人為花港公司、李春蘭、盧瑞珍及丁○○，其
    上並有丁○○之署押1枚、印文2枚，發票日為84年11月15日
    ，票面金額300萬元，有系爭本票影本1紙在卷可按（見他字
    卷第11頁）；系爭買賣契約書之買方為花港公司，負責人李
    春蘭、連帶保證人為李春蘭、盧瑞珍、丁○○，其上並有丁○○之署押1枚、印文2枚，亦有系爭買賣契約書影本1份在
    卷可按（見他字卷第9頁）。
  (二)財將公司嗣對丁○○起訴請求連帶給付系爭買賣契約價金欠
    款，經法院認定系爭本票及買賣契約書上丁○○之簽名、印
    文均非丁○○所為，而判決財將公司敗訴，有臺灣臺北地方
    法院93年度訴字第4698號、臺灣高等法院94年度上字笫478
    號民事判決各1份在卷可按（見他字卷第27頁起）。
  (三)告訴人丁○○於警詢時及偵查中均一致供述：不認識系爭本
    票發票人林春蘭（原名李春蘭），亦未親自、同意或授權被
    告在系爭本票或買賣契約書上簽名擔任連帶保證人等情明確
    （見他字卷第11頁警詢筆錄）。
  (四)證人林春蘭（原名李春蘭）於警詢時供稱：我完全不認識丁○○，我向財將公司簽署附條件買賣契約書時連帶保證人欄
    是空白的，我有繳交約10期、100多萬元的貸款，後來因經
    商失敗，無法正常繳款，財將公司才查封我的戶頭，簽署附
    條件買賣契約時，我的連帶保證人是陳獻章（按：即被告）
    ，本件買賣契約也是陳獻章介紹的，當時陳獻章有告訴我不
    用擔保人，有機具供財將公司照相即可，我不知道財將公司
    是何業務員幫我對保簽約，因為從頭到尾都是陳獻章幫我們
    介紹買賣，財將公司的人來時，我只有簽名而已等語（見警
    卷第6頁）。而系爭買賣契約書上連帶保證人中盧瑞珍為被
    告之配偶，其上盧瑞珍之簽名為被告所為等情，業據被告供
    述明確（見他字卷第40頁），則證人林春蘭上開證詞所述被
    告為其連帶保證人一節，應係因盧瑞珍為被告之配偶，故認
    為是被告為其連帶保證之意，其上開證詞應堪採信。且證人
    林春蘭於偵查中（以被告身分傳喚）亦供稱：系爭買賣是陳
    獻章經辦的，相關文件是財將公司的人在陳獻章花蓮市○○○路16號2樓某遊艇公司的辦公室拿給我簽的，簽的時候連
    帶保證人都還未簽名；是陳獻章拿給我簽名的，我根本不認
    識丁○○等語明確（見他字卷第50頁）。
  (五)證人盧瑞珍於偵查中結證：系爭買賣契約書不是我簽名，但
    被告有跟我提過，我有同意等語。
  (六)被告於偵查中供稱：盧瑞珍有同意我代簽名，丁○○我好像
    有跟他商量過，但我忘記實際情形；丁○○之印章是因為當
    初合夥過，所以丁○○有印章在我這邊；（問：提示李春蘭
    本票：丁○○跟盧瑞珍是何人簽名？）是我簽名的（見偵字
    卷第40頁）；李春蘭買怪手那件丁○○之名是我簽的（偵緝
    卷第4頁）；李春蘭這件丁○○這三個字是我寫的，當時我
    跟丁○○有合夥公司，印章本來就有了，簽時我有跟我朋友
    說丁○○無法到場，由我幫丁○○簽；印章丟掉了等語（偵
    緝卷第17頁、第111頁、第123頁），迄於原審準備程序及審
    理時亦一再坦承系爭本票及買賣契約書上丁○○之簽名及印
    文乃被告所為，而被告上開自白經核與告訴人丁○○、證人
    林春蘭、盧瑞珍供述之情節相符，且有系爭本票及買賣契約
    書影本各1份附卷可資佐證，已足供擔保被告之自白與事實
    相符，應堪採信。
  (七)又被告因與告訴人丁○○曾合夥遊艇事業，丁○○有印章留
    在被告處，業據被告供述明確，告訴人丁○○對此亦不否認
    （見偵緝卷第112頁），復無證據證明系爭本票上印章為被
    告所偽刻，尚難認為被告有何偽造印章或印文之情形。
  (八)依前開事證，已足認被告未經丁○○之同意或授權，擅自在
    系爭本票及買賣契約書上偽造丁○○之簽名並盜用印章而行
    使之犯行明確。
  (九)被告所辯不可採之理由：
    被告上訴後雖翻異前詞，矢口否認有何偽造本票之犯行，但
    仍然承認丁○○確實未曾同意或授權伊在系爭本票或買賣契
    約書上簽名，雖辯稱：在偵查中是因為檢察官要我與告訴人
    和解，我以為承認和解就沒事了，起訴後，指定辯護律師叫
    我承認，所以我才承認，事實上，本票上丁○○的簽名不是
    我簽的；李春蘭及另一件案外人戊○○向財將公司借款的案
    子，都是財將公司的人員丙○○辦理的，而2件的本票上均
    有丁○○之簽名，筆跡亦相似，應是同一人所簽，但非被告
    所為云云。惟查：
  1.被告於偵查中經檢察官提示李春蘭及戊○○2件附條件買賣
    契約及本票後，自承：兩件丁○○之簽名及蓋章之筆跡、印
    跡不同，順字的三撇我的比較粗一點；李春蘭買怪手那件丁○○之名是我簽的；（問：戊○○那件你找何人冒充丁○○
    ？），沒有印象；戊○○那件可能是丙○○自己做的等語（
    偵緝卷第4、17、123頁），足見被告於偵查中對於何者其所
    冒簽，已經詳加辨認後始坦承為其所簽名；而李春蘭與戊○○之本票、買賣契約書上丁○○之印文肉眼可辨均大不相同
    ，有本票及買賣契約書各2份在卷可按（見他字卷第4頁起）
    ；且系爭本票金額高達300萬元，被告豈有就非其所為之犯
    行無端加以承認之理。
  2.證人李春蘭已明確供稱其貸款是被告介紹及經辦，並且到被
    告辦公室簽名等情，被告復供承其持有丁○○之印章，且系
    爭本票亦由被告代簽其妻盧瑞珍之署名，足見系爭本票及買
    賣契約之簽立，被告確實參與甚深。
  3.而林春蘭與丁○○既完全不認識，而丁○○擔保之金額復高
    達300萬元，如丁○○確實同意擔保，何以不由丁○○自行
    簽名蓋印，以杜日後爭議？且何以被告反而告訴林春蘭不須
    擔保人，以致林春蘭對丁○○擔保一事絲毫不知？益見被告
    應是未經丁○○之同意而於系爭本票上簽名、蓋章，以致隱
    瞞不說。
  4.被告於原審迭次坦承丁○○之署名及用印為被告所為之事實
    ，僅一度否認犯行，辯稱事先經過丁○○之概括授權云云（
    見原審卷第28頁答辯狀、第51頁審理筆錄），於上訴後始全
    盤否認丁○○之署名及印文為其所為，並諉責於財將公司在
    花蓮地區之承辦人丙○○（經本院屢傳不到，被告及辯護人
    均捨棄傳喚證人丙○○），但被告仍承認未經丁○○之授權
    ，足見丁○○確實不知為林春蘭或花港公司擔保一事，並未
    授權被告簽名及蓋印。
  5.至於證人乙○○即財將公司對保人員於偵查中及本院審理時
    均證稱：李春蘭這件不是我承辦的，不知道是何人簽名蓋章
    ；而戊○○這件是我辦的，但我不能確認當初對保時到場之
    人是否丁○○，有可能假冒的，我不能確認當庭之丁○○是
    否當初對保之人；對保時一定要核對人及證件後讓他簽名，
    被告有無參與戊○○這件的貸款，我沒有印象等語（見偵查
    卷第26頁及本院卷第59頁）；另證人庚○○即財將公司負責
    放款業務人員到庭證稱：對保時擔保人應出面簽名蓋章，林
    春蘭這件買賣契約我沒有印象，丙○○算是我的下線，我人
    在台北，有時放款在時間上有急迫性，我會委託丙○○辦理
    對保的程序，這是公司所不允許的，但是我本人比較懶，所
    以有時會作這種事等語（見本院卷第117頁），則證人乙○○、庚○○雖稱對保程序上一定要核對人及證件，惟本件丁○○擔任保證人及簽發本票部分，確實非丁○○本人所為，
    已甚明確，且庚○○自承其亦未依公司規定親自對保，系爭
    買賣契約書上更無財將公司對保人員之簽章，足見本件對保
    流程確有瑕疪，更可從被告自承盧瑞珍之簽名蓋章為被告所
    為等情，可知尚不能以乙○○或庚○○上開證詞即認對保程
    序無誤，故證人乙○○、庚○○之證詞實不足為有利於被告
    之證據。
  6.況依前開事證，已足證系爭本票及買賣契約書上丁○○之簽
    名及印文確為被告所為無訛。而以被告當時年已30餘歲，曾
    任新聞記者及遊艇公司實際負責人之社會經歷，當知在偵查
    中承認未經他人授權偽簽本票所可能涉及刑事、民事責任甚
    重，甚且檢察官起訴罪名為最輕3年以上有期徒刑之偽造有
    價證券罪，起訴書載明甚詳，而參酌被告自77年間至95年間
    本案經通緝到案接受偵查前，曾因偽證、誣告、詐欺、侵占
    、偽造有價證券、偽造文書、稅捐稽徵法、違反公職人員選
    舉罷免法等案件，歷經檢察官及法官多次調查或審判，有臺
    灣高等法院被告前案紀錄表在卷可按，則以被告多次進出法
    院接受審判之經歷，其實無可能就非其所為之犯罪自行承認
    ，且其於審判中亦有律師為其辯護，其仍然認罪，坦承偽簽
    丁○○簽名、盜蓋印章之事實，若非被告所為，孰能置信。
  7.辯護人雖曾請求被告簽署「丁○○」之署押後，鑑定是否與
    系爭本票上丁○○之簽名相同云云，然被告既非丁○○，又
    非習於簽署丁○○簽名之人，而本件行為時間為84年11月間
    ，距今已10餘年，人之筆跡形體難免有所變化，況被告於偵
    查中已詳為辨認系爭本票及買賣契約上之簽名，如其刻意改
    變字體筆勢，所簽丁○○之名難免與系爭本票或買賣契約書
    上不同，本院認為實無再由被告書寫丁○○姓名後送請鑑定
    之必要。又系爭本票及買賣契約書是花港公司為辦理貸款之
    用，被告係基於介紹之角色，則財將公司准貸後貸款匯至何
    處，亦無礙於上開被告犯行之認定，均併此敘明。
  (十)綜上，本件應是被告未經告訴人同意，擅自在系爭本票及買
    賣契約上簽署告訴人之姓名，並未經授權擅持告訴人原留印
    章而盜蓋其上，可堪認定。被告所辯上情，均無可採，本件
    事證明確，應依法論科。
二、論罪科刑：
  1.修正前刑法第33條第5款規定，罰金刑為1銀元以上，而有關
    罰金倍數之調整及銀元與新臺幣之折算標準，則定有「罰金
    罰鍰提高標準條例」及「現行法規所定貨幣單位折算新臺幣
    條例」，除罰金以1銀元折算3元新臺幣外，並將72年6月26
    日以前修正之刑法部分條文罰金數額提高2至10倍，其後修
    正者則不再提高倍數，修正後則將罰金刑提高為新臺幣1,00
    0元以上，並以百元計算之，因刑法第33條第5款所定罰金貨
    幣單位已改為新臺幣，刑法分則編各罪所定罰金之貨幣單位
    亦應配合修正為新臺幣，且考量刑法修正施行後，不再適用
    「現行法規所定貨幣單位折算新臺幣條例」，為使刑法分則
    編各罪所定罰金之最高數額與刑法修正前趨於一致，增訂刑
    法施行法第1條之1，將刑法分則編各罪所定罰金之貨幣單位
    均改為新臺幣，並將72年6月26日以前修正之刑法部分條文
    罰金數額提高為30倍，其後修正者則提高為3倍。是以刑法
    分則編各罪所定罰金刑之最高數額，於上開規定修正後仍屬
    一致，並無不同；但其罰金刑之最低數額，則比修正前提高
    ，涉及科刑規範變更，自有新舊法比較必要，比較結果修正
    後之規定並未有利於被告，依刑法第2條第1項前段規定，應
    適用修正前之規定。
  2.核被告所為，係犯刑法第201條之意圖供行使之用偽造有價
    證券罪。被告偽造丁○○簽名，並盜用印章於系爭本票上，
    進而偽造完成共同發票行為，其後復持以行使供與財將公司
    簽訂系爭買賣契約之擔保，則其偽造丁○○署名、盜用印章
    之行為，均屬偽造有價證券之部分行為，且被告行使偽造有
    價證券之低度行為，應為偽造有價證券之高度行為所吸收，
    均不另論罪。
  3.爰審酌被告之素行，擔任過新聞記者及遊艇公司負責人之工
    作經驗，為求友人林春蘭得順利向財將公司辦理附條件買賣
    契約以貸得款項等事宜，竟擅自冒用告訴人丁○○之名義偽
    造本票，動機不良，惟證人林春蘭稱被告並無得到利潤，純
    粹幫忙等情，復參酌其犯罪手段、目的、造成告訴人受到訟
    累及財產險遭強制執行之危害，以及事發後已坦承犯行，並
    與告訴人達成和解（即被告應給付積欠告訴人之其他債務
    170 萬元，惟被告未能於約定之期限內履行全部和解條件，
    僅給付67萬元），業據告訴人到庭供述明確，其案發後反覆
    其詞，態度可議，且未能坦承犯行等一切情狀，量處如主文
    所示之刑。
  4.至於原審辯護人雖認被告坦承犯行，惡性輕微，犯罪情狀顯
    可憫恕，如科以最低刑度仍嫌過重，請求依刑法第59條之規
    定，酌量減輕其刑，惟被告於案發當時年紀已有34歲，理應
    具有一定社會生活經驗，且其自承與告訴人合夥經營生意，
    需資金周轉，足認其明知冒用他人名義簽發本票之嚴重性，
    當非一時失察所致，再參酌被告於96年7月13日偵查中經通
    緝到案後，曾具狀表示需遲至97年2月間之春節前後，始能
    籌措賠償金額而與告訴人和解，惟迄今猶未能如期支付全部
    和解金額予告訴人，於原審及本院訊問時或辯稱其簽署丁○○之署名及蓋用印文於本票上，係經丁○○之概括授權，而
    欲諉責於告訴人，或又全盤否認辯稱非其簽名用印，亦未經
    丁○○授權云云，數度反覆其詞，益見被告於犯罪後仍未能
    誠實以對，實難認其犯罪情狀顯可憫恕，而得依刑法第59條
    規定減輕其刑，是辯護人上開主張，尚有未洽，自不足採。
  5.至於偽造於共同發票人花港公司、李春蘭、盧瑞珍，發票日
    84年11月15日，票面金額300萬元本票上之「丁○○」署押1
    枚及盜蓋印章之印文2枚，雖未扣案，惟並無證據可證明業
    已滅失，不問屬於犯人與否，應依刑法第205條之規定宣告
    沒收。
參、不另為免訴諭知之部分：
一、公訴意旨另以：被告基於行使偽造私文書犯意，未經告訴人
    丁○○之同意或授權，擅自於84年11月18日，在系爭附條件
    買賣契約書之連帶保證人欄位內，接續偽造告訴人「丁○○
    」之署名1枚及印文2枚於其上，並持以行使而交付予財將公
    司之承辦人員，佯以告訴人丁○○為上開契約之連帶保證人
    ，足生損害於告訴人丁○○，因認被告亦涉有刑法第216條
    之行使第210偽造私文書罪嫌云云。
二、按案件時效已完成者，應諭知免訴之判決，刑事訴訟法第30
    2條第2款定有明文。次按，行為後法律有變更者，適用行為
    時之法律，但行為後之法律有利於行為人者，適用最有利於
    行為人之法律，為95年7月1日修正施行之刑法第2條第1項所
    明定。查前開修正後之刑法第80條第1 項有關追訴權時效期
    間之規定，與修正前刑法第80條第1 項規定不同，修正後刑
    法所定時效期間較長，表示行為人被追訴之期限較久，自屬
    對行為人不利，經比較新舊法之結果，自應以修正前刑法第
    80條第1 項規定較有利於行為人，是以本件關於追效權時效
    ，自應適用修正前刑法第80條第1 項之規定，且關於追訴權
    時效之停止進行、期間計算，亦應一體適用修正前刑法第83
    條之規定。
三、經查：被告涉犯上開刑法第216條之行使第210條偽造私文書
    罪之時間係於「84年11月18日」，則依上述修正前刑法第80
    條第1項第2款規定，其追訴權時效為10年，且業於「94  年
    11月17日」追訴權時效完成，揆諸前揭之說明，本應不經言
    詞辯論，逕為被告免訴判決之諭知，惟公訴人認被告此部分
    犯行與上開有罪部分有刑法修正前裁判上一罪之牽連關係，
    爰不另為免訴之諭知，末此敘明。
肆、撤銷改判之理由：
    原審認事用法，固非無見，惟查：(一)原審判決漏未就刑法第
    201條有關罰金刑部分，比較新舊刑法之規定，尚有未合；
    (二)系爭本票及買賣契約書上丁○○之印章應為真正，而為被
    告所盜用，已如前述，原審逕認系爭本票及買賣契約書上丁○○之印文各2枚為被告所偽造，亦有未合。被告上訴否認
    犯罪，雖無理由，惟原審判決既有上開瑕疵，仍無可維持，
    應撤銷改判。
據上論斷，應依刑事訴訟法第369條、第364條，第299條第1項前
段，刑法第201條第1項、第205條，刑法第2條第1項、修正前刑
法第33條第5款，罰金罰鍰提高標準條例第1條前段，現行法規所
定貨幣單位折算新臺幣條例第2條，判決如主文。
本案經檢察官甲○○到庭執行職務。
中    華    民    國    97    年    12    月    17    日
                  刑事庭審判長法  官    謝志揚
                              法  官    林慶煙
                              法  官    林碧玲
以上正本證明與原本無異
如對本判決不服，應於送達後10日內，向本院提出上訴狀。其未
敘述理由者，並應於提出上訴狀後10日內向本院補提理由狀（須
附繕本）。
                              書記官    李閔華
中    華    民    國    97    年    12    月    17    日
附錄    本判決論罪科刑法條：
中華民國刑法第201條（有價證券之偽造變造與行使罪）
意圖供行使之用，而偽造、變造公債票、公司股票或其他有價證
券者，處3年以上10年以下有期徒刑，得併科3千元以下罰金。
行使偽造、變造之公債票、公司股票或其他有價證券，或意圖供
行使之用，而收集或交付於人者，處1年以上7年以下有期徒刑，
得併科3千元以下罰金。


司法院資訊處製作；財團法人民間司法改革基金會備份。
